【裁判字號】    96,上訴,325
【裁判日期】    970111
【裁判案由】    違反政府採購法
【裁判全文】
臺灣高等法院花蓮分院刑事判決         96年度上訴字第325號
上  訴  人  臺灣花蓮地方法院檢察署檢察官
被      告  乙○○
選任辯護人  陳清華律師
上列上訴人因違反政府採購法案件，不服臺灣花蓮地方法院96年
度訴字第342號中華民國96年10月15日第一審判決（起訴案號：
臺灣花蓮地方法院檢察署96年度偵字第2542號），提起上訴，本
院判決如下：
    主  文
原判決撤銷。
乙○○意圖使廠商得標後轉包而施脅迫，處有期徒刑壹年，減為
有期徒刑陸月。
    事  實
一、乙○○任職於花蓮縣政府農業局水土保持課擔任技士，具有
    公務員之身分，於民國94年間負責承辦花蓮縣政府招標「舞
    鶴村7鄰駁坎災修工程」、「豐南村中溝農路駁坎災修工程
    」、「德武里苓雅下游災修工程」及「水璉北坑支線災修工
    程」等4件災修工程 招標發包之業務，獲悉大鵬土木包工業
    於94年5月31日標得上開4件工程後，為使該得標之大鵬土木
    包工業將上開工程轉包予其他廠商，竟於94年6月間某日，
    假藉職務上之權力及機會，私下邀約該土木包工業之實際負
    責人黃秀燕在花蓮市中華國小附近見面，此間於對話之中，
    以「大家都是找兄弟跟我講，你知道我的意思嗎？」、「我
    受了兄弟的拜託，人家剛出來而已」、「妳是不是要跟我『
    輸贏』？」等語，隱含黑道介入工程、如不從要一決勝負之
    意，而對黃秀燕施以脅迫，要求該土木包工業僅就得標之上
    開4件工程擇1施作，而將其他工程交由其他廠商施作，黃秀
    燕雖未予應允，但有所忌憚，故於錄音搜證後轉向花蓮縣政
    府農業局提出舉發。
二、案經法務部調查局東部地區機動工作組移送臺灣花蓮地方法
    院檢察署檢察官偵查起訴。
    理  由
一、證據能力：
（一）按被告以外之人於審判外之言詞或書面陳述，除法律有規
      定者外，不得作為證據；次按被告以外之人於審判外之陳
      述，雖不符前4條之規定，而經當事人於審判程序同意作
      為證據，法院審酌該言詞陳述或書面陳述作成時之情況，
      認為適當者，亦得為證據，刑事訴訟法第159條第1項、第
      159條之5第1項分別定有明文。查公訴人以證人黃秀燕於
      調查局中之證詞，為被告犯本案之證據，雖上開證詞性質
      為被告以外之人於審判外之言詞陳述，原則不得為證據，
      然被告及辯護人對上開證據均同意作為證據，且係證人親
      身經歷之事實，在製作筆錄之際神智清楚，製作過程亦無
      強暴、脅迫等不法情事，筆錄製作完成後，亦據證人閱覽
      後簽名等情，足徵該陳述係出於證人自由意識下之陳述，
      依上開規定，得為證據。
（二）次按除顯有不可信之情況外，公務員職務上製作之紀錄文
      書，及從事業務之人於業務上或通常業務過程所須製作之
      紀錄文書、證明文書，均得為證據，其他於可信之特別情
      況下所製作之文書，亦得為證據，刑事訴訟法第159之4條
      亦有明文。公訴人所引黃秀燕與被告之對話錄音譯文證據
      部分，被告及辯護人均同意作為證據，被告亦承認譯文內
      容之真實性，該書證之可信度高，依上開規定，亦得作為
      證據。
二、上開犯罪事實，業經被告乙○○於原審及本院審理時坦承不
    諱，核與證人黃秀燕於調查局詢問時、偵查中所指證之情節
    大致相符，並有被告乙○○與黃秀燕之對話光碟譯文1式2份
    、花蓮縣政府開標議價決標廢標紀錄影本5張、花蓮縣政府
    決標公告4張附卷可資佐證，足認被告自白與事實相符，是
    以本件事證明確，被告犯行堪以認定，應予依法論科。
三、按政府採購法第87條第1項強迫投標廠商違反本意罪，所欲
    處罰乃「施強暴、脅迫、藥劑或催眠術」之行為，且在構成
    要件要素上增加主觀不法要素，即「意圖使廠商不為投標、
    違反其本意投標，或使得標廠商放棄得標、得標後轉包或分
    包。」，並不以行為產生一定之犯罪結果為要件，因此行為
    人意圖使得標廠商得標後轉包，在客觀上施以脅迫之行為，
    受脅迫人因此感到畏怖，即已犯罪既遂，故核被告所為，係
    犯政府採購法第87條第1項之使廠商得標後轉包而施脅迫罪
    。又被告身為公務員，假借任職花蓮縣政府農業局水土保持
    課之職務上權力、機會，觸犯本件犯行，應依刑法第134條
    之規定，加重其刑。爰審酌被告未曾受任何罪刑之宣告，素
    行尚佳，惟身為花蓮縣政府農業局水土保持課招標工程之承
    辦人員，竟不知端正言行，維護政府採購公開招標之公開性
    、公正性，反利用其職權之機會，私下約見得標廠商，欲迫
    使該得標廠商同意轉由其他廠商承作，不僅破壞政府採購正
    常程序，亦有危及後續工程施作品質之虞，復參酌其犯罪動
    機（詳如後述）、犯罪手段以及事發後雖坦承犯行，但仍飾
    詞狡辯僅係欲迫使可能因圍標而得標之大鵬土木包工業轉包
    或促使其儘速開工云云，並無悔過之意等一切情狀，量處如
    主文所示之刑，以示懲戒。另查被告犯罪之時間，係於96年
    4月24日以前，符合減刑條件，應依中華民國96年罪犯減刑
    條例第2條第1項第3款之規定，就其所宣告有期徒刑，減其
    刑期2分之1，如主文所示。
四、撤銷改判部分：
（一）檢察官上訴意旨略以：被告犯後雖坦承對黃秀燕為脅迫之
      言語，卻對於犯行之動機原因堅不吐實，顯見其僅欲僥倖
      博取原審之同情心，而毫無悔過之意，何來態度良好之處
      ？且工程之招標施作涉及重大利益，被告是否欲圖利其他
      廠商，而脅迫黃秀燕轉讓3件工程？否則何需甘冒被人檢
      舉後處分甚至負刑罰之風？是如不予執行刑法，則不足以
      收儆惕之效，原審宣告緩刑，顯有不當等語。被告辯護人
      則以：被告犯案之動機為何？有無圖利其他廠商？乃至有
      無其他共犯存在等情，均屬污點證人之範疇，尚與被告自
      白有間，公訴人認為被告對犯案動機原因以及有無圖利其
      他廠商，並未交代，毫無悔意，係將被告自白與污點證人
      混為一談。何況，卷附之錄音譯文可知，被告係以身家性
      命面臨威脅，遭遇麻煩為由，希望黃秀燕通融配合，不要
      違反誠信，並非以將來之惡害通知，迫使黃秀燕就範，被
      告雖因黃秀燕大打太極拳，顧左右而言他，腦羞成怒，並
      脫口而出「輸贏」二字，然「輸贏」二字僅為一時氣話，
      並無加害之惡意，此觀錄音譯文被告表示「今天如果沒有
      輸贏，大家找的都是我，大家都找我，妳知道嗎？」，並
      非欲對黃秀燕不利，而是再三強調「大家都找我」，即可
      一目了然。且本案大鵬土木包工業得標之4件工程，均為
      颱風過境後之農路、駁坎災修工程，工程款均在百萬元之
      內，性質屬於小型工程，並無重大利益，公訴人主張本案
      隱藏工程重大利益，言過其實等語置辯。經查，被告固坦
      承曾以「大家都是找兄弟跟我講，你知道我的意思嗎？」
      、「我受了兄弟的拜託，人家剛出來而已」「妳是不是要
      跟我『輸贏』？」等語，要求黃秀燕讓出得標的3件工程
      之犯罪事實，惟辯稱係因其承辦災修工程有工期之壓力，
      且懷疑廠商有圍標之不法情事，故意藉詞試探大鵬土木包
      工業之實際負責人黃秀燕，並使黃秀燕讓出工程，期使災
      修工程能如期完工云云。惟證人黃秀燕於調查局陳稱：94
      年5月31日開標前一週的一個下午，乙○○約我一人至花
      蓮市中華國小附近之國盛二街見面，當時乙○○告訴我：
      「我目前負責承辦12件工程，標5件原住民的，人家已經
      挑2 件去了，妳只能在這3件中挑1件。」，我即問乙○○
      ：「12件這麼只剩5件？」，乙○○說：「那7件已經有人
      處理了。」，後來我才知道那7件是比較大條，其資格也
      沒有限制原住民始能投標。」（參調查筆錄第4頁），而
      此觀諸被告與黃秀燕錄音光碟譯文序號18、40、46、98內
      容，被告稱「那你跟我講好，你要選哪一條」「我跟你說
      過了，你那樣是沒有誠信」、「你要哪一條，自己講，其
      他的都拿出來」、「你就選一條作嘛」等對話內容，堪信
      黃秀燕所述可採。被告既在黃秀燕以大鵬土木包工業投標
      前即已明示大鵬土木包工業僅能標取其中1件工程，於黃
      秀燕未配合而以大鵬土木包工業得標4件工程後，復以恐
      嚇之口吻對黃秀燕施壓讓出工程，何有被告所稱懷疑廠商
      圍標及期使工程儘速開工之說，況且被告於調查局時自承
      ：「我當時以為黑道要找我處理，而黃秀燕卻違背誠信，
      沒有依照原先答應其他廠商分配的方式處理這4個標案，
      所以才會問黃秀燕是否要我『輸贏』，意思就是黑道人士
      會找上我，也不會放過黃秀燕。」（參調查筆錄第4頁）
      ，是被告於本案之犯罪動機不純正，甚為可議，一再飾詞
      狡辯僅欲迫使可能因圍標而得標之大鵬土木包工業轉包其
      他廠商或促使其儘速開工，並無悔過之意，檢察官上訴指
      稱原審宣告緩刑不當，認為有理由。
（二）又被告所犯係政府採購法第87條第1項之使廠商得標後轉
      包而施脅迫罪，原審以被告已著手脅迫黃秀燕同意將得標
      工程轉包予其他廠商，然終因黃秀燕未予應允，實際上尚
      未達到使黃秀燕同意將得標工程中之3件，轉由其他廠商
      承作之結果，僅處於未遂階段，為未遂犯，依刑法第25條
      第2項後段之規定，按既遂犯之刑減輕之，亦有未當。
（三）綜上所述，原判決有前揭之可議，應由本院撤銷改判之。
據上論結，應依刑事訴訟法第369條第1項前段、第364條、第299
條第1項前段、政府採購法第87條第1項，刑法第11條前段、第13
4條，中華民國九十六年罪犯減刑條第2條第1項第3款、第7條，
判決如主文。
本案經檢察官甲○○到庭執行職務。
中    華    民    國    97    年    1    月    11    日
                  刑事庭審判長法  官  賴淳良
                              法  官  許仕楓
                              法  官  劉雪惠
以上正本證明與原本無異。
如不服本判決，應於送達後十日內，向本院提出上訴狀。其未敘
述理由者，並應於提出上訴狀後十日內向本院補提理由狀 (須附
繕本)。
                              書記官  李德霞
中    華    民    國    97    年    1     月    11    日
附錄本判決論罪之法律條文：
政府採購法第87條第1項：
意圖使廠商不為投標、違反其本意投標，或使得標廠商放棄得標
、得標後轉包或分包，而施強暴、脅迫、藥劑或催眠術者，處1
年以上7年以下有期徒刑，得併科新臺幣3百萬元以下罰金。


司法院資訊處製作；財團法人民間司法改革基金會備份。
